臺灣臺北地方法院民事判決　　　　　　　99年度訴字第2089號
原　　　告　劉金淮
訴訟代理人　劉孟錦律師
複代理人　　歐翔宇律師
　　　　　　周珮琦律師
　　　　　　吳純怡律師
被　　　告　劉旭強
上列當事人間返還房地事件，本院於民國100 年8 月11日言詞辯
論終結，判決如下：
    主  文
原告之訴及假執行之聲請均駁回。
訴訟費用由原告負擔。
    事實及理由
壹、程序方面
    不變更訴訟標的，而補充或更正事實上或法律上之陳述者，
    非為訴之變更或追加。民事訴訟法第256 條定有明文。本訴
    原告起訴時原聲明：(一)被告應將坐落台北縣新店市○○段木
    柵小段243-32、243-131 、343-539 地號，面積各為94、53
    、3 平方公尺，權利範圍各為5 分之1 、90分之1 、90分之
    1 之土地所有權，及其上建物建號9187號即門牌號碼台北縣
    新店市○○街8 巷17號5 樓，面積68.44 平方公尺（含附屬
    建物陽台面積10.32 平方公尺），權利範圍全部之所有權移
    轉登記予原告。(二)被告應將前項房屋及台北縣新店市○○街
    8 巷17號6 樓增建物遷讓返還予原告。(三)願供擔保請准宣假
    執行。原告嗣於民國100 年3 月24日以本院審理中更正訴之
    聲明第一項為：被告應將坐落台北縣新店市○○段木柵小段
    243-32、243-131 、243-539 地號，面積各為94、53、3 平
    方公尺，權利範圍各為5 分之1 、90分之1 、90分之1 之土
    地所有權，及其上建物建號9187號即門牌號碼台北縣新店市
    ○○街8 巷17號5 樓，面積68.44 平方公尺（含附屬建物陽
    台面積10.32 平方公尺），權利範圍全部之所有權移轉登記
    予原告；復於本院審理中，更正第一項聲明為：被告應將坐
    落台北縣新店市○○段木柵小段243-32、243-131 、243-53
    9 地號，面積各為94、53、3 平方公尺，權利範圍各為5 分
    之1 、90分之1 、90分之1 之土地所有權，及其上建物建號
    9187號即門牌號碼台北縣新店市○○街8 巷17號5 樓，面積
    78.76 平方公尺（含附屬建物陽台面積10.32 平方公尺），
    權利範圍全部（下稱系爭房地）之所有權移轉登記予原告（
    見本院100 年8 月11日言詞辯論筆錄第1 頁），經核原告所
    為更正訴之聲明，僅為更正事實上之陳述，揆諸上開規定，
    應予准許。
貳、實體方面
一、原告起訴主張：原告與被告係父子關係，原告原為系爭房地
    之所有權人，並由原告出資興建6 樓部分增建物，原告因債
    務問題而遭債權人聲請法院拍賣系爭房地，由訴外人李鴻翔
    得標取得所有權，經原告與李鴻翔協議以新台幣（下同）1,
    531,000 元買回，然因原告仍有債務問題，乃將購回之系爭
    房地借名登記於被告名下，詎料被告竟因口角細故而嚴重毆
    傷原告，反以所有權人自居而禁止原告居住使用系爭房地，
    為此爰依法提起本件訴訟，並聲明：(一)被告應將系爭房地之
    所有權移轉登記予原告。(二)被告應將前項房屋及台北縣新店
    市○○街8巷17號6樓增建物遷讓返還予原告。(三)願供擔保請
    准宣假執行。
二、被告則辯稱：系爭房地原為原告與訴外人蔡玉霞即被告之母
    所共同出資購買，原告因債務問題，竟未得蔡玉霞之同意即
    將系爭房地設定抵押予銀行，嗣系爭房地竟遭原告之債權人
    強制執行而拍定，蔡玉霞則向原告要求返還系爭房地一半價
    款，原告則同意返還76萬元，購買系爭房地之資金係由被告
    資75萬元與原告同意返還蔡玉霞之76萬元所提供，並以訴外
    人劉國緯之帳戶先行支付買賣價金，此有房屋擔保借款繳息
    清單、台北銀行入戶電匯回條、買賣契約書、房地產登記費
    用收據為證，是本件並無借名登記乙事等語資為抗辯，並聲
    明：原告之訴駁回。
三、兩造不爭執事項
  (一)被告與訴外人李鴻翔於92年3 月21日簽訂系爭房地之不動產
    買賣契約書約，約定買賣總價款為1,531,000 元，並於92年
    4 月9 日移轉登記予被告。
  (二)系爭房地之買賣價款係由訴外人劉國緯於國泰世華商業銀行
    0000-00-000000-0帳號所支付。
  (三)被告以系爭房地向台北富邦商業銀行股份有限公司（下稱台
    北銀行）辦理貸款，並於92年4 月14日將75萬元匯入劉國緯
    國泰銀行板橋分行0000-00-000000-0號帳戶。
四、得心證之理由：
    本件原告主張系爭房地為其出資購得，並借名登記予被告，
    為被告所否認，並以前開情詞置辯，則本件爭點厥為：系爭
    房地是否為原告所出資？茲說明如下：
  (一)按當事人主張有利於己之事實者，就其事實有舉證之責任，
    民事訴訟法第277 條前段有明文規定。又民事訴訟如係由原
    告主張權利者，應先由原告負舉證之責，若原告先不能舉證
    ，以證實自己主張之事實為真實，則被告就其抗辯事實即令
    不能舉證，或其所舉證據尚有疵累，亦應駁回原告之請求，
    最高法院17年上字第917 號判例要旨可資參照。次按稱「借
    名登記」者，謂當事人約定一方將自己之財產以他方名義登
    記，而仍由自己管理、使用、處分，他方允就該財產為出名
    登記之契約，但無使他方取得實質所有權或其他權利之意思
    ，其成立側重於借名者與出名者間之信任關係，在性質上應
    與委任契約同視，倘其內容不違反強制、禁止規定或公序良
    俗者，固應賦予無名契約之法律上效力，是當事人間之權利
    義務，應先依雙方當事人之契約內容而定，契約未約定者，
    即類推適用民法委任之相關規定（最高法院98年度台上字第
    990 號裁判要旨、98年度台上字第76號裁判要旨參照）。本
    件原告主張兩造間就系爭不動產成立借名契約，則為被告所
    否認，自應由原告就該事實負舉證之責任。
  (二)經查，原告主張借名登記法律關係，雖據提出訴外人劉國緯
    所開立之支票及系爭房地買賣價款之帳戶明細（見本院卷第
    135 頁、第136 頁），惟被告亦於100 年4 月14日及即台北
    銀行貸款核撥當日即匯款75萬元至劉國緯國泰世華銀行板橋
    分行之帳戶，並提出房地產登記費用收據明細表、地政規費
    聯單，另衡酌證人蔡玉霞亦於本院審理時證稱：「（問：是
    否知道系爭房屋是何人繳款？系爭房屋匯款76萬元，該76萬
    元是否為證人的？）二十八、九年前，我跟原告仍有婚姻關
    係，當時是我跟原告共同購買，當時登記原告的名字，後來
    合不來就離婚，大約七、八年前法院將系爭房屋拍賣，我才
    知道原告有將房子拿去抵押，原告後來法拍就賣掉，賣給別
    人，因為那個房子我們住了很久，說好給我76萬元，等於是
    還給我，後來我們又跟拍定人買回來，才登記在劉旭強的名
    下，76萬元現金暫放在劉國緯的戶頭，拍賣房屋之前，是我
    跟原告共同出資，拍賣後，是劉旭強繳款；76萬是原告要還
    我，我再贈與給被告。）」（見本院100 年5 月19日言詞辯
    論筆錄第2 頁），果若系爭房地確為原告所出資，則諸如房
    地產登記費用收據明細表、地政規費聯單應為原告所收執，
    況被告尚匯款75萬元至流過偉國泰世華銀行板橋分行帳戶，
    則系爭房地之價款是否為原告所支付，尚非無疑。原告雖辯
    稱被告所支付之75萬元係被告償還原告於86年間代被告償還
    交通意外事故之和解金，因原告之兄長癌症病況加劇，需錢
    孔急，是原告要求被告先行返還部分代墊款用以救急。查，
    被告確曾於86年間因駕駛自小客車撞擊訴外人李錦雲所駕駛
    之機車過失致人於死，而與李錦雲之家屬為和解（見本院86
    年度交易字第148 號判決，本院卷第190 頁至第191 頁），
    惟前開卷宗業已銷毀，無從知悉是否為原告所代為賠償和解
    金額，且依原告所提出訴外人劉國緯國泰世華銀行板橋分行
    0000-00-000000-0號帳戶之交易明細，依上開明細所載，遲
    至92年4 月30日均未見前開帳戶有大筆金額異動，亦難認有
    原告所稱需錢孔急之情。是以，原告並未能舉證說明系爭房
    地之買賣價款確為其所支付，則其主張系爭房地為借名登記
    關係，尚嫌無據。
五、綜上所述，原告未能舉證證明系爭房地買賣價款為其所支付
    ，則其主張被告應將系爭房地之所有權移轉登記予原告，並
    將系爭房地及其增建物遷讓返還予原告，為無理由，應予駁
    回。
六、本件判決基礎已臻明確，兩造其餘攻擊防禦方法及舉證，於
    判決結果無影響，毋庸一一論列，附此敘明。本件原告之請
    求既受敗訴之判決，其假執行之聲請即失所附麗，不應准許
    ，應併予駁回。
七、結論：原告之訴為無理由，依民事訴訟法第78條，判決如主
    文。
中    華    民    國   100    年    8     月    30    日
                  民事第四庭    法  官  陳靜茹
以上正本係照原本作成
如對本判決上訴，須於判決送達後20日內向本院提出上訴狀。如
委任律師提起上訴者，應一併繳納上訴審裁判費。
中    華    民    國   100    年    8     月    30    日
                                書記官  鄭雅雲